【裁判字號】    99,婚,321
【裁判日期】    991223
【裁判案由】    離婚
【裁判全文】
臺灣臺南地方法院民事判決               99年度婚字第321號
原      告  戊益
被      告  黎嬌妹LE TH.
上列當事人間請求離婚事件，經本院於民國99年12月14日言詞辯
論終結，判決如下：
    主      文
准原告與被告離婚。
訴訟費用新臺幣參仟元由被告負擔。
    事實及理由
一、本件被告未於言詞辯論期日到場，核無民事訴訟法第386條
    所列各款情形，爰依原告之聲請，由其一造辯論而為判決。
二、本件原告起訴主張：
  (一)原告戊益（男，民國○○年○月○日生，身分證統一編號：Ｚ
    000000000號）與被告黎嬌妹（LE THI KIEU MUOI，女，198
    1 年4月17日生，越南國籍）於94年3月16日在越南後江省登
    記結婚，94年4月8日在我國戶政機關辦理結婚登記，兩造婚
    後未生育子女。
  (二)被告在96年8月19日入境我國，被告於97年11月1日，因身體
    不適返回越南，原告有為被告購買單程機票，原告有同意被
    告返回越南。被告在臺灣時有就醫，醫生沒有說被告是罹患
    何種疾病，但原告認為被告應該是患有精神方面的疾病。被
    告返回越南迄今，曾經打過三次電話給原告，被告在電話中
    都沒有說什麼，原告有詢問被告的身體狀況，被告回說也是
    一樣那樣，沒有說何時要返回臺灣，原告有叫被告回臺灣，
    被告不願意，原告沒有被告電話，無法主動與被告聯繫。
  (三)被告返回越南約一年後，有打電話向原告說沒有錢請原告寄
    錢，原告有寄2,000元美金給被告。99年初，被告又對原告
    說沒有錢可以生活，要原告寄錢給被告，原告沒有錢，就沒
    有寄錢給被告。被告最後一次打電話與原告聯絡係約兩個月
    前（即99年10月左右）。兩造分居長達二年餘，且分居期間
    僅電話聯絡過三次，被告均無表示是否回臺灣與原告同居之
    意願，原告亦不願意再等待，兩造婚姻關係已經破裂而無法
    維持，亦符合民法第1052條第2項所定之重大事由。爰依民
    法第1052條第2項規定，提起本件訴訟等情。並聲明：請准
    原告與被告離婚。
二、被告未於言詞辯論期日到場，亦未提出書狀作任何聲明或陳
    述。
三、得心證之理由：
  (一)按離婚依起訴時夫之本國法及中華民國法律，均認其事實為
    離婚原因者，得宣告之。但配偶之一方為中華民國國民者，
    依中華民國法律，涉外民事法律適用法第14條定有明文。
  (二)原告主張其為中華民國人民，被告為越南國人民，兩造於94
    年3月16日在越南後江省登記結婚，94年4月8日在我國戶政
    機關辦理結婚登記，兩造婚後未生育子女之事實，業據原告
    提出戶籍謄本1份、結婚證書1份為憑，核屬相符，並經本院
    依職權向臺南縣北門鄉戶政事務所調閱兩造結婚登記相關資
    料，有臺南縣北門鄉戶政事務所99年6月25日南縣北戶字第
    0990000942號函及所附結婚登記聲請書、戶籍謄本、結婚證
    書、聲明書附卷可考，自足信為真正。查原告為中華民國人
    民，被告為越南國人民，則兩造關於離婚之準據法，依上開
    規定，應適用中華民國法律。
  (三)原告另主張被告在96年8月19日入境我國，被告於97年11月1
    日，因身體不適返回越南，原告有為被告購買單程機票，原
    告有同意被告返回越南。被告在臺灣時有就醫，醫生沒有說
    被告是罹患何種疾病，但原告認為被告應該是患有精神方面
    的疾病。被告返回越南迄今，曾經打過三次電話給原告，被
    告在電話中都沒有說什麼，原告有詢問被告的身體狀況，被
    告回說也是一樣那樣，沒有說何時要返回臺灣，原告有叫被
    告回臺灣，被告不願意，原告沒有被告電話，無法主動與被
    告聯繫。被告返回越南約一年後，有打電話向原告說沒有錢
    請原告寄錢，原告有寄2,000元美金給被告。99年初，被告
    又對原告說沒有錢可以生活，要原告寄錢給被告，原告沒有
    錢，就沒有寄錢給被告。被告最後一次打電話與原告聯絡係
    約兩個月前（即99年10月左右）之事實，業據原告舉證人即
    同學郭嘉文到庭證稱：「（問：證人是否知悉兩造結婚後的
    情形？被告回去越南的情形？）我不清楚，我約兩年前住在
    西港鄉，兩造常常過去找我，兩造一次過來找我，我帶兩造
    來台南夜市玩，有時放假我回鄉下我會去看兩造夫妻。」「
    這兩年我都搬回鄉下住在原告家附近，我都沒有看過被告回
    來臺灣了，兩造分居有兩年左右。」「有一次我跟原告一起
    去夜市，被告剛好打原告手機給原告，我在旁邊聽到，原告
    問被告是否要回來臺灣，講沒有多久就掛電話給，我問原告
    ，原告說是被告打來的，我知道以前原告有匯錢給被告，所
    以我問原告，被告是否又打電話來要錢，原告沒有說，被告
    也沒有說她打算何時回臺灣。」「我親自聽過兩造電話聯絡
    一次，兩造打過幾次電話我不清楚，原告不知道被告的電話
    ，所以原告無法打電話給被告，被告從越南打電話回來我只
    有聽過一次，兩造除了打過幾次電話外沒有其他互動聯絡。
    」等語（見本院99年12月14日言詞辯論筆錄），核與原告主
    張之事實大致相符，再經本院依職權向內政部入出國及移民
    署調閱被告入出境紀錄，查明被告在96年8月19日入境，嗣
    於97年11月1日出境，迄今均未再入境，有內政部入出國及
    移民署99年7月16日移署資處亦字第0990096271號函及所附
    被告入出國日期證明書1份可參，堪信原告主張上開事實為
    真正。
  (四)至於原告主張被告應該是罹患精神疾病云云，查證人郭嘉文
    證稱：「（問：被告在97年11月1日返回越南的原因為何？
    ）我不了解，我事後到原告家，原告才告訴我說被告在97年
    11月1日回去越南，原告說被告生病突然好像有精神病，有
    時會大聲亂叫，就像精神病，情況時好時壞，所以被告才回
    去越南，但我沒有親眼看過被告是否真的有精神病，我是聽
    原告說的。」等語（見同上筆錄），尚無法證明原告此部分
    主張為真正，此外，原告未再舉證以實其說，則原告上開主
    張自尚難遽信。
  (五)按夫妻之一方，有民法第1052條第1項10款以外之重大事由
    ，難以維持婚姻者，夫妻一方得請求離婚。但其事由應由夫
    妻一方負責者，僅他方得請求離婚，民法第1052條第2項定
    有明文。次按民法第1052條第2項規定，有同條第一項以外
    之重大事由，難以維持婚姻者，夫妻之一方得請求離婚。是
    否有難以維持婚姻之重大事由，判斷標準為婚姻是否已生破
    綻而無回復之希望，此不可由原告已喪失維持婚姻意欲之主
    觀面加以認定，而應依客觀的標準，即難以維持婚姻之事實
    ，是否已達於倘處於同一境況，任何人均將喪失維持婚姻希
    望之程度以決之（參照最高法院87年度臺上字第1304號判決
    ）。又民法第1052條第2項所稱「有前項以外之重大事由，
    難以維持婚姻者」，係抽象的、概括的離婚事由，此乃緣於
    民國74年修正民法親屬編時，為因應實際需要，參酌各國立
    法例，導入破綻主義思想所增設。但其事由應由夫妻一方負
    責者，僅他方得請求離婚，是其所採者為消極破綻主義精神
    ，而非積極破綻主義。關於「難以維持婚姻之重大事由」，
    其判斷之標準為婚姻是否已生破綻而無回復之希望。而婚姻
    是否已生破綻無回復之希望，則應依客觀之標準，即難以維
    持婚姻之事實，是否已達於倘處於同一境況，任何人均將喪
    失維持婚姻意欲之程度而定。至於同條項但書所規定「難以
    維持婚姻之重大事由應由夫妻之一方負責者，僅他方得請求
    離婚」，乃因如肯定有責配偶之離婚請求，無異承認恣意離
    婚，破壞婚姻秩序，且有背於道義，尤其違反自己清白（
    clean hands)  之法理，有欠公允，同時亦與國民之法感情
    及倫理觀念不合，因而採消極破綻主義。倘該重大事由，夫
    妻雙方均須負責時，應比較衡量雙方之有責程度，僅責任較
    輕之一方得向責任較重之他方請求離婚，如有責程度相同時
    ，雙方均得請求離婚，始屬公允，是責任較重之一方應不得
    向責任較輕之之他方請求離婚（參照最高法院94年度臺上字
    第115號判決）。
  (六)查兩造結婚後，被告於96年8月19日入境臺灣，嗣於97年11
    月1日，因身體不適返回越南居住至今，兩造分居長達二年
    餘，且分居期間僅電話聯絡過三次，顯見兩造間因分居日久
    ，各自獨立生活，彼此間共同生活所需誠摯的互敬互愛之基
    礎已不復存在，客觀上婚姻關係已生破綻，且兩造上開婚姻
    破裂之事由，既係因被告返回越南居住迄今未返回臺灣所致
    ，自屬可歸責於被告，不可歸責於原告，參諸前開說明，原
    告依民法第1052條第2項規定，請求判決離婚，依法並無不
    合，應予准許。
四、本件訴訟費用應由敗訴之被告負擔。經查，原告支出第一審
    訴訟費用即裁判費新臺幣（下同）3,000元（至於登報費用
    部分，因原告未提出收據原本，故不予列計），應由被告負
    擔，爰確定如主文第二項所示。
五、據上論結，本件原告之訴為有理由，依民事訴訟法第385條
    第1項前段、第78條、第87條第1項，判決如主文。
中    華    民    國    99    年    12    月    23    日
                  家事法庭    法  官  鄭  彩  鳳
上正本係照原本作成。
如對本判決上訴，須於收受判決正本送達後20日內向本院提出上
訴狀，並繳納上訴費及附具繕本。
中    華    民    國    99    年    12    月    23    日
                              書記官  陳  世  明

司法院資訊處製作；財團法人民間司法改革基金會備份。
